臺灣臺中地方法院民事判決　　　　　　 100年度訴字第1519號
原　　　告　黃雪冰
訴訟代理人　程弘模律師
被　　　告　林順華
上列當事人間請求給付租金等事件，本院於民國100年11月15日
言詞辯論終結，判決如下：
    主      文
被告應給付原告新臺幣壹佰玖拾陸萬參仟貳佰參拾元，及自民國
一○○年四月三十日起至清償日止，按年息百分之五計算之利息
。
訴訟費用由被告負擔。
本判決於原告以新臺幣陸拾伍萬肆仟元為被告供擔保後，得假執
行。
    事實及理由
甲、程序方面：
    按訴狀送達後，原告不得將原訴變更或追加。但擴張或減縮
    應受判決事項之聲明者，不在此限。民事訴訟法第255條第1
    項第3款定有明文。本件原告提起本訴原聲明第1項請求：「
    被告應給付原告新臺幣（下同）0000000元，及自起訴狀（
    聲請調解狀）繕本送達被告之翌日起至清償日止，按年息百
    分之5計算之利息」，嗣以民國100年6月13日書狀變更聲明
    為：「被告應給付原告0000000元，及自起訴狀（聲請調解
    狀）繕本送達翌日起至清償日止，按年息百分之5計算之利
    息」。又以100年11月15日書狀變更聲明為：「被告應給付
    原告0000000元，及自起訴狀（聲請調解狀）繕本送達翌日
    起至清償日止，按年息百分之5計算之利息」，可認係減縮
    訴之聲明之請求，依前開規定之說明，應予准許。
乙、實體方面：
一、原告主張被告於99年5月16日向其承租門牌號碼臺中市○○
    區○○路1段216號18樓之2房屋（含地下4層編號B4-143號機
    械式停車位）及所坐落台中市○○區○○段617地號土地（
    下稱系爭租賃標的物），租賃期間自99年5月25日起至101年
    5月25日止，共計2年（下稱系爭租賃契約）。被告承租系爭
    租賃標的物後，即與其女兒即訴外人林虹伶等共同居住其內
    ，詎林虹伶竟於100年3月13日凌晨在系爭租賃標的物內自殺
    身亡，使系爭租賃標的物成為俗稱之「凶宅」，系爭租賃標
    的物之交易價值因而大幅減損。又被告承租系爭租賃標的物
    係供住居使用，而經其同意使用系爭租賃標的物之林虹伶明
    知系爭租賃標的物非其所有，應知其若於系爭租賃標的物內
    自殺死亡，將使系爭租賃標的物成為「凶宅」，日後難以出
    租或出售，然林虹伶仍在系爭租賃標物內自殺身亡，已違反
    系爭租賃契約之約定及善良管理人之注意義務，並侵害原告
    就系爭租賃標的物之權利，致原告受有系爭租賃標的物交易
    價值減損之損害，爰依民法第432條、第433條等所定租賃契
    約及民法第184條第1項前段規定侵權行為之法律關係，訴請
    被告賠償原告因此所受之損害等語，並聲明：被告應給付原
    告0000000元，及自起訴狀（聲請調解狀）繕本送達翌日起
    至清償日止，按年息百分之5計算之利息。並陳明願供擔保
    ，請准宣告假執行。
二、被告則略以：被告之女兒林虹伶之死亡方式是否為自殺死亡
    尚有疑義，況林虹伶雖係被發現在房間內，但非死於房間內
    ，因救護人員在現場及途中有對林虹伶做CPR急救，且到達
    醫院後尚搶救一個多小時始宣告不治，則林虹伶並非死於系
    爭租賃標的物內，系爭租賃標的物即非屬俗稱之「凶宅」等
    語，資為抗辯。並聲明：原告之訴駁回。
三、本件得心證之理由：
  (一)被告於99年5月16日向原告承租其所有系爭租賃標的物，租
    賃期間自99年5月25日起至101年5月25日止，共計2年。被告
    承租系爭租賃標的物後，即與其女兒林虹伶等共同居住其內
    等情，業據原告提出系爭租賃契約書、系爭土地及建物登記
    謄本等件為證，且為兩造所不爭執，此部分堪信為真實。
  (二)原告又主張因經被告同意使用系爭租賃標的物之林虹伶在系
    爭標的物內自殺身亡，且因被告及林虹伶違反注意義務，使
    得系爭租賃標的物之交易價值大為減損，被告自應負損害賠
    償責任等語，惟被告則以前詞置辯，則本件之爭點厥為：林
    虹伶之死亡方式是否為自殺死亡？系爭租賃標的物是否因林
    虹伶之死亡而成為俗稱之「凶宅」，並使得交易價額減損？
    又如林虹伶確為自殺死亡，林虹伶就其所為是否有可負責事
    由？及被告對林虹伶在系爭租賃標的物之自殺死亡行逕，是
    否有違反善良管理人之注意義務？致被告須對原告負損害賠
    償責任？茲分述如下：
  (1)按曾發生非自然身故情事之房屋即一般所稱之「凶宅」，雖
    無法律上之定義，然依一般不動產買賣之交易慣例，係指「
    曾發生凶殺或自殺致死之情事」之房屋，此一因素，雖或未
    對此類房屋造成直接「物理性」之損傷，惟就一般社會大眾
    言，仍屬於心理層面嫌惡狀況，對居住於其內之住戶而言，
    除對居住品質會發生疑慮外，在心理層面止亦會造成相當大
    之負面影響，因此，在房地產交易市場及實務經驗中，具有
    非自然身故情事之房屋，會嚴重影響購買意願及購買價格，
    亦造成該等房屋之市場接受程度及價格之低落情事，因該等
    房屋並非一般適於居住之標的，且與週遭環境相較，買賣價
    格有顯著低落情事，故依估價學理適合性原則而言，非自然
    身故之情事，將對不動產之個別條件產生負面影響，造成經
    濟性之價值減損，並進而影響其市場價格。
  (2)查被告之女兒林虹伶於100年3月13日凌晨0時5分許，為其姊
    即訴外人林靖茹發現溺於系爭租賃標的物之浴室浴缸中，當
    時已無呼吸，並於案發現場有發現遺書、刀片及安眠藥等物
    ，而林虹伶平時並無服用藥物之習慣，身體亦無病痛或病史
    ，又林虹伶因與男朋友有感情問題而心情低落，當時亦經常
    飲酒等情，業據林靖茹及林虹伶之母親即訴外人曾美真於警
    詢時供述綦詳，且遺書內容略為「Dear:爸爸、媽媽、靖茹
    、方伊，真的對不起你們，我讓你們失望了，我真的好累、
    好不開心，對不起。虹伶」等語，有台灣台中地方法院檢察
    署100年度相字第424號相驗卷宗在卷可參，依上述跡象研判
    ，林虹伶生前確有自殺之動機，且於案發現場亦有遺書、藥
    物、刀片等自殺之跡證。又參諸林虹伶死亡後經台灣台中地
    方法院檢察署檢察官相驗，相驗屍體證明書記載：「死亡方
    式：自殺」，「死亡原因：直接引起死亡之原因：多重藥物
    中毒（酒精抗憂鬱鎮靜安眠劑）」等內容，亦有該署相驗屍
    體證明書在卷可憑。準此，堪認原告主張林虹伶係自殺身亡
    乙事為真實，被告所辯：其女兒林虹伶是否為自殺身亡，尚
    有疑義云云，洵不足採。
  (3)被告雖又辯稱：林虹伶並非死於系爭標租賃的物內，林虹伶
    尚經送醫搶救無效後始宣告死亡，則系爭租賃標的物並非俗
    稱之「凶宅」云云。惟查，在救護人員到達系爭租賃標的物
    時，已將林虹伶判定為到院前心肺功能停止（OHCA）個案，
    且送達中山醫院時亦已無呼吸心跳等情，有臺中市政府消防
    局100年6月28日中市消護字第1000023421號函及檢附之臺中
    市政府消防局救護記錄表、中山醫學大學附設醫院100年7月
    29日中山醫100川桓法字第1000006418號函在卷可考，則林
    虹伶於遭發現前心肺功能既已然停止而無生命跡象，且經送
    醫急救後仍無效而宣告死亡，堪認其於系爭租賃標的物處時
    已呈現生理上死亡狀態無誤。退步言之，縱認林虹伶於系爭
    租賃標的物內遭發現之際，尚非屬死亡之狀態，然林虹伶自
    殺行為確實發生於系爭租賃標的物內，即便死亡之結果地非
    在系爭租賃標的物內，惟揆諸前揭說明，一般俗稱之「凶宅
    」本係源自於社會大眾對於曾發生非自然身故之不動產在主
    觀上產生負面心理作用所形成之概念，而衡諸一般社會觀感
    ，縱或死亡之結果地最終非發生於系爭租賃標的物中，亦應
    不至影響一般人民心理上之負面感受，自尚難據此即認本件
    系爭租賃標的物非屬一般俗稱之「凶宅」。故原告主張系爭
    租賃標的物已因林虹伶之自殺身亡而成為「凶宅」乙事，堪
    足採認，被告上開所辯，亦不足取。
  (4)又按承租人應以善良管理人之注意，保管租賃物，租賃物有
    生產力者，並應保持其生產力。承租人違反前項義務，致租
    賃物毀損、滅失者，負損害賠償責任；因承租人之同居人或
    因承租人允許為租賃物之使用、收益之第三人應負責之事由
    ，致租賃物毀損、滅失者，承租人負損害賠償責任，民法第
    432條、第433條定有明文。查被告承租系爭租賃標的物後，
    即與其女兒林虹伶共同居住其內乙事，已如前述，而林虹伶
    為一智識正常之成年人，其明知系爭租賃標的物非其所有，
    應知其若於系爭租賃標的物內自殺死亡，將使系爭租賃標的
    物成為「凶宅」，日後難以出租或出售，換言之，雖其於系
    爭租賃標的物內自殺，固係欲結束生命，然其所選擇之方式
    ，對他人仍有可能造成危害，凡此為一般人應有之注意義務
    ，亦即行為人應注意避免造成他人損害，否則應就其行為負
    責，然林虹伶卻仍在系爭租賃標的物內自殺身亡，其已違反
    上開應有之注意義務，當有可負責之事由存在；而被告就系
    爭租賃標的物之保管，亦顯有違反善良管理人注意義務之可
    歸責行逕。又林虹伶自殺身亡行為雖未造成系爭租賃標的物
    外觀形體之毀損或功能損壞，惟揆諸前揭說明，依一般社會
    常情，系爭租賃標的物發生非自然死亡事故，將使系爭租賃
    標的物再行交易之價格減低或出租之收益降低，造成系爭租
    賃標的物交易性或經濟上之貶值，兩者間有相當因果關係，
    足認林虹伶前開自殺行為確實造成系爭租賃標的物價值之減
    損，且此核屬系爭租賃標的物在不動產交易市場上，受交易
    人心理因素影響所可能產生之交易價格降低、減少，應係「
    純粹經濟上損失」。另因林虹伶之自殺行為使得系爭租賃標
    的物成為「凶宅」，進而影響出租人日後之使用、收益、處
    分權，其價值減損程度不亞於系爭租賃標的物物理上之毀損
    、滅失，且上開民法規定承租人對於租賃標的物所負之保管
    義務，係出租人將租賃物交付承租人後，出租人對於其租賃
    物通常即無法加以保管、維護，因此乃課以承租人對於租賃
    物須依租賃契約債之本旨所負之附隨義務，準此，尚難認此
    部分之附隨義務僅侷限於保管租賃標的物避免其受物理上之
    減損、滅失，申言之，前開民法所定之「毀損、滅失」之含
    義，當應包含租賃物經濟上之交易價值減損在內，自不待言
    。綜上，本件被告向原告承租系爭租賃標的物，因被告違反
    善良管理人之保管注意義務及其同居女兒即第三人林虹伶在
    系爭租賃標的物內自殺身亡而有應負責之事由存在，並使得
    系爭租賃標的物之交易價值發生減損，造成原告權益受損，
    是原告依前揭民法第432條第2項、第433條規定請求被告負
    損害賠償責任，即屬有據。
  (5)復按負損害賠償責任者，除法律另有規定或契約另有訂定外
    ，應回復他方損害發生前之原狀。不能回復原狀或回復顯有
    重大困難者，應以金錢賠償其損害。民法第213條第1項、第
    215條分別定有明文。查林虹伶在系爭租賃標的物處自殺身
    亡造成原告受有經濟上損失，已如前述。兩造嗣同意由本院
    囑託華聲科技不動產估價師事務所鑑定系爭租賃標的物於發
    生本件非自然身故事故後，是否有造成交易價值之貶損？若
    有，其數額為何？其鑑定結果為：系爭標的100年3月間價值
    ：大進段617地號：0000000元，大進段6110建號：0000000
    元，房地價格合計：0000000元；貶損後之系爭不動產總價
    額：0000000元，是以，系爭租賃標的物於發生本件非自然
    身故事件後，總計跌價0000000元（0000000-0000000=00000
    00），此有華聲不動產估價師事務所以100年10月26日華估
    字第81013號函附之不動產估價報告書在卷可憑。參酌上開
    鑑定係遵從不動產估價技術規則、土地改良物估價規則、地
    價調查估計規則等法規，並運用市場比較法、收益還原法、
    成本法等方法為之，且經其派員實地調查地價、參考當地里
    鄰環境、交通狀況、公共設施、使用狀況、經濟型態分析及
    房地產交易現況等因素所推得之結論，經核其已詳加敘明上
    開鑑價結果所憑之依據、鑑定之方法，而為客觀之評估，且
    兩造就該鑑價果亦均表示無意見，則前開鑑定報告自屬可採
    。是本院認原告得請求系爭租賃標的物交易價值減損之金額
    ，應以上開鑑定建議之0000000元為適當。至系爭租賃標的
    物雖尚未出售，惟其業經專業估價師以客觀、專業之各種方
    法作成上開估價結論，已如上述，是系爭租賃標的物現階段
    確已存在上開金額之交易價值的減損，不因系爭租賃標的物
    尚未出售而有所影響。況原告亦於本院陳明其有意出售系爭
    租賃標的物，益徵原告請求被告賠償上開損害數額，尚非無
    據。
  (三)綜上所述，本件原告主張依民法第432條第2項、第433條所
    定租賃契約之法律關係，請求被告給付原告0000000元及自
    起訴狀（聲請調解狀）繕本送達翌日即100年4月30日起至清
    償日止，按年息百分之5計算之利息，為有理由，應予准許
    。又本件原告之請求權基礎係依民法租賃契約及侵權行為之
    法律關係，訴請本院擇一有利原告之判決，核屬客觀訴之合
    併型態之選擇合併，則本院既擇一認原告依租賃契約法律關
    係請求被告給付，為有理由，自無庸另就原告所主張侵權行
    為之法律關係再予審酌。
四、再原告陳明願供擔保聲請宣告假執行，核無不合，爰酌定相
    當擔保金額併准許之。
五、末本件事證已臻明確，兩造其餘之陳述與主張，並所提出之
    證據，審酌後與本件結論無礙，爰不一一論述，併予敘明。
丙、據上論結，本件原告之訴為有理由，依民事訴訟法第78條、
    第390條第2項，判決如主文。
中    華    民    國   100    年    11    月    30    日
                  民事第四庭  法  官  黃文進
以上正本係照原本作成。
如對本判決上訴，須於判決送達後20日之不變期間內，向本院
提出上訴狀。如委任律師提起上訴者，應一併繳納上訴審裁判
費。
中    華    民    國   100    年    11    月    30    日
                              書記官